臺灣高等法院刑事裁定
110年度聲字第2680號
聲明異議人
即 受刑 人  黎宥夆



上列聲明異議人即受刑人因詐欺等案件，對於臺灣臺北地方檢察
署檢察官之指揮執行（109年7月7日北檢欽寬109執沒2226字第10
99055604號、109年11月3日北檢欽寬109執沒2226字第109909132
3號、110年2月5日北檢欽寬109執沒2226字第1109011015號函）
聲明異議，本院裁定如下：
    主  文
聲明異議駁回。
    理  由
一、聲明異議意旨略以：臺灣臺北地方檢察署檢察官以109年7月
    7日北檢欽寬109執沒2226字第1099055604號、109年11月3日
    北檢欽寬109執沒2226字第1099091323號、110年2月5日北檢
    欽寬109執沒2226字第1109011015號函請法務部○○○○○○○強制
    扣款聲明異議人即受刑人黎宥夆（下稱受刑人）保管款，依
    據強制執行法第52條規定，查封時應酌留債務人及共同生活
    之親屬2個月生活必須之食物、燃料及金錢，受刑人雖有心
    清償犯罪所得之款項，但在監執行期間，除勞作領取勞作金
    外，並未賺取其他金錢，而保管金係由家人在社會工作賺取
    微薄薪資省吃儉用，寄予受刑人購買日常生活所需之必要用
    品，並非受刑人賺取，而憲法明文規定保障人民生命財產，
    受刑人因案遭強制扣款，扣除此等保管金，實同應連帶處罰
    第三人即受刑人家屬，是該執行命令已有抵觸憲法之虞。現
    今新冠肺炎疫情肆虐，在外家人已無工作收入，生活落入困
    境，此時之強制扣款無非趁火打劫、落井下石，間接導致受
    刑人家屬更陷困境，是請撤銷該執行命令，並依法提出異議
    云云。
二、按罰金、罰鍰、沒收及沒入之裁判，應依檢察官之命令執行
    之；前條裁判之執行，準用執行民事裁定之規定，刑事訴訟
    法第470條第1項前段、第471條第1項分別定有明文，惟按準
    用與適用有別，適用係完全依其規定而適用之；準用則只就
    某事項所訂之法規，於性質不相牴觸之範圍內適用於其他事
    項之謂，刑事訴訟法第471條第1項固規定沒收及抵償裁判之
    執行，準用執行民事裁判之規定，但刑事執行程序與民事執
    行程序既有相異之處，自應就性質相近者始得準用(最高法
    院100年度台聲字第49號裁定意旨參照)。強制執行法對於維
    持債務人生活客觀上所需者，非欲藉此而予債務人寬裕之生
    活，而係兼顧人權，認有酌留之必要，即使對於受刑人「維
    持生活客觀所需」之標準或有差別，此項規範之適用亦無例
    外，刑事訴訟法第471條第1項規定沒收裁判之執行「準用」
    執行民事裁判之規定，就保障受刑人獄中人權意旨，維持受
    刑人於監獄生活中最低所需之法規目的而言，在此範圍內亦
    有準用。再按受刑人作業所獲取之「勞作金」屬其額外收入
    ，而「保管金」乃其親友救濟受刑人之捐贈為受刑人之財產
    ，兩者均得為檢察官執行沒收處分抵償之標的。若已兼顧受
    刑人在監執行生活所需而依強制執行法相關規定意旨，酌留
    受刑人在監獄生活所需定額金錢者，除部分人員具特殊原因
    或特殊醫療需求等因素，允個別審酌外，即難謂有何不當(
    最高法院107年度台抗字第25號裁定意旨參照)。
三、經查：
　㈠受刑人因詐欺案件，經本院以109年度上訴字第637號判決確
    定，處有期徒刑1年2月，未扣案之犯罪所得新臺幣（下同）
    8,200元沒收，於全部或一部不能沒收時，追徵其價額或以
    其財產抵償之，經臺灣臺北地方檢察署辦理執行，檢察官就
    前揭判決宣告沒收未扣案之犯罪所得8,200元，於109年7月7
    日北檢欽寬109執沒2226字第1099055604號、109年11月3日
    北檢欽寬109執沒2226字第1099091323號、110年2月5日北檢
    欽寬109執沒2226字第1109011015號函指揮受刑人執行監所
    即法務部○○○○○○○，就保管受刑人之保管金、勞作金酌留其
    在監生活所需經費（3千元）後，餘款匯送至臺灣臺北地方
    檢察署301專戶辦理沒收，法務部○○○○○○○並分別於109年11
    月16日扣款轉匯1,600元、110年3月2日扣款轉匯414元等情
    ，有前開判決、臺灣臺北地方檢察署函文、中央銀行國庫局
    匯入匯款通知單（代國庫機關專戶存款收款書）、本院被告
    前案紀錄表（見本院卷第12-88頁）在卷可稽，堪以認定。
　㈡觀諸上揭指揮執行沒收函文內容，業已明白揭示依據臺灣高
    等檢察署107年6月6日檢執甲字第10700072730號函文意旨，
    臺北監獄依檢察官指揮執行沒收時，應就受刑人之保管金、
    勞作金，酌留受刑人每月在監日常生活所需之金額後，將餘
    款會送該署辦理。因受刑人在監之必要給養及醫治均由國家
    負擔，無須由受刑人自行購置生活必需或支付醫療費用，又
    受刑人亦無何特殊原因或醫療需求而致應提高酌留生活費用
    必要，則檢察官前開指揮監所依此標準酌留維持受刑人日常
    生活所需之金額後，餘款資為犯罪所得沒收，並無過苛之虞
    ，難謂有何違反公平合理原則、未兼顧公共利益與人民權益
    之維護，或逾達成執行目的之必要限度之情事，於法自無不
    合。
　㈢受刑人雖以：家中親人以自身勞動收入匯款給予之保管金並
    非來自於受刑人，不應為執行之標的，扣款與憲法有違云云
    。惟所謂保管款，來源主要有二：一為受刑人勞作所得「勞
    作金」，係受刑人在監執行期間的勞動對價，一為受刑人入
    監時所攜帶及入監後他人自監外交付予受刑人之金錢款項，
    即「保管金」，該金額已由他人贈與受刑人，即屬受刑人財
    產之一部，與現金原屬何人、性質為何無涉，況本件扣款係
    依據本院判決依法進行沒收，亦與憲法法律保留原則無違，
    並無違憲之虞，是揆諸前揭說明，該保管金自得為執行沒收
    處分抵償之標的，受刑人以此指摘檢察官執行指揮不當，並
    非有據。
　㈣綜上，本件執行檢察官依法執行沒收追徵，經核並無執行指
    揮不當之情事。受刑人指摘檢察官扣繳其保管金之執行指揮
    不當，其聲明異議為無理由，應予駁回。
據上論斷，依刑事訴訟法第486條，裁定如主文。
中　　華　　民　　國　　110 　年　　7 　　月　　30　　日
                  刑事第十二庭  審判長法　官  陳如玲
                                      法　官  蔡如惠
                                      法　官  郭惠玲
以上正本證明與原本無異。
如不服本裁定，應於收受送達後5日內向本院提出抗告狀。
                                      書記官  賴尚君
中　　華　　民　　國　　110 　年　　7 　　月　　30　　日